臺灣臺南地方法院新市簡易庭民事判決
109年度新簡字第251號
原      告  王奐淳  
被      告  黃德偹  

訴訟代理人  楊珮如律師
上列當事人間請求排除侵害等事件，經本院於民國109年12月23
日言詞辯論終結，判決如下：
    主    文
原告之訴及假執行之聲請均駁回。
訴訟費用由原告負擔。
    事實及理由
一、原告起訴主張：
(一)原告為臺南市○市區○○段000○000地號土地之所有權人；被告
    為坐落臺南市○市區○○段000地號土地之所有權人。系爭625
    地號土地為建築用地，向東可通行之道路為新市區○○街，系
    爭626地號土地為位在○○街上之道路用地，系爭608地號土地
    為都市計畫道路及既成道路，被告長年於系爭626、608地號
    土地上堆置土堆、鐵條、木樁、水泥柱、紅線等工作物(下
    稱系爭工作物)。原告為系爭626地號土地所有權人，土地遭
    被告堆放系爭工作物無權占用，占用面積如臺南市新化地政
    事務所109年7月10日(109)(7)(10)法囑土地字第348號複丈
    成果圖(即附圖)所示編號A占用系爭626地號土地1.67平方公
    尺，爰依民法第767條規定，請求被告將系爭工作物移除，
    並將系爭626地號土地遭占用部分騰空返還予原告。
(二)系爭608地號土地為都市計畫道路及既成道路，被告於土地
    上堆放系爭工作物，妨礙交通，及妨礙公共設施保留地指定
    使用目的，致原告無法利用系爭608地號土地通行至○○街，
    妨礙往來車輛交通安全，已違反市區道路條例第2、16條、
    道路交通管理處罰條例(下稱道交條例)第82條第1項第1款。
    前開市區道路條例、道交條例之規範，不得於都市計畫道路
    禁止擅自建設建築物或堆積、置放、設置或拋擲足以妨礙交
    通之物，其目的除保護交通順暢外，並有保護用路人之用路
    安全，是被告於系爭608地號土地堆放系爭工作物，已違反
    市區道路條例、道交條例等保護他人之法律，致阻礙原告通
    行權利，爰依民法第184條第2項規定，請求被告移除系爭60
    8地號土地地上物，且不得妨礙原告通行。再者，被告拒絕
    原告通行系爭608地號土地，顯有民法第148條第1項權利濫
    用情形，是依法起訴請求如聲明所示。
(三)並聲明：
　⒈被告應將如附圖編號A所示，占用系爭626地號土地面積1.67
    平方公尺之土堆、鐵條、木樁、水泥等工作物移除，並將前
    開占用土地騰空返還予原告。
　⒉被告應將如附圖編號A所示，占用系爭608地號土地面積0.37
    平方公尺之土堆、鐵條、木樁等工作物移除，且不得妨礙原
    告通行。　　　
　⒊被告應給付原告新臺幣(下同)4,092元，及自起訴狀繕本送達
    翌日起至清償日止，案週年利率5％計算之利息，並應自起訴
    狀繕本送達翌日起至騰空遷讓返還第1項所示土地之日止，
    按月給付原告68元。
　⒋願供擔保准予宣告假執行。
　⒌訴訟費用由被告負擔。　　
二、被告之答辯：
(一)原告遲至108年1月19日、108年1月17日始以贈與為原因取得
    系爭625、626地號土地。系爭626地號土地長年遭不知何人
    所有之系爭工作物占用，被告否認系爭626地號土地上之系
    爭工作物為被告所有、設置，原告就其主張被告為系爭工作
    物所有人一事應先盡舉證之責。被告既非系爭工作物所有人
    ，即無占用系爭626地號土地情形，亦無移除系爭工作物返
    還系爭626地號土地遭占用部分予原告之責任。
(二)依臺南市新市區公所、臺南市政府都市發展局函覆，系爭60
    8地號土地非既成道路，僅為都市計畫道路用地之公共設施
    保留地，依都市計畫法第51條規定，僅是限制所有權人使用
    方式，未賦予一般人民有權利得請求公共設施保留地之所有
    權人排除其使用。原告主張之都市計畫法、道交條例等規範
    ，其目的在維護用路人安全，非如原告聲稱係在保護他人通
    行自由，原告主張被告違反保護他人為目的法律，阻礙其通
    行，涉及違反民法第184條第2項情形等語，實無依據。況原
    告所有系爭625地號土地非袋地可直通新市區○○街，坐落其
    上門牌號碼為臺南市○市區○○街000號建物，原本即以○○街為
    通路進出，原告遲至108年間始受贈系爭625、626地號土地
    ，自應繼受原本所有權人通行方式，請求被告提供系爭608
    地號土地供其通行，實無理由。被告既未占用原告之系爭62
    6地號土地，即無不當得利情形，原告依民法第179條規定請
    求被告給付相當於租金不當得利，亦屬無據。
(三)並聲明：
　⒈原告之訴駁回。
　⒉訴訟費用由原告負擔。
　⒊如受不利判決，願供擔保准免假執行。
三、得心證之理由：
(一)原告請求被告遷讓返還系爭626地號土地部分：
　⒈按所有人對於無權占有或侵奪其所有物者，得請求返還之。
    對於妨害其所有權者，得請求除去之，民法第767條第1項前
    段、中段定有明文。當事人主張有利於己之事實者，就其事
    實有舉證之責任，民事訴訟法第277條前段明文規定。民事
    訴訟如係由原告主張權利者，應先由原告負舉證之責，若原
    告先不能舉證，以證實自己主張之事實為真實，則被告就其
    抗辯事實即令不能舉證，或其所舉證據尚有疵累，亦應駁回
    原告之請求，此為舉證責任分配原則當然之解釋。是主張所
    有權遭侵害者，應就受侵害事實先負舉證之責。
　⒉原告主張被告所有系爭工作物無權占用堆放在系爭626地號土
    地上，請求被告將系爭供作物移除，遷讓返還土地遭占用部
    分，並依民法第179條規定，請求被告給付相當於租金不當
    得利等語，為被告所否認，並以前詞置辯。查：
　　⑴證人黃葉○○到庭證稱：「(原告問：證人是否知道本案是要
      請證人來作證什麼？)作證土堆的事情。」、「(法官：提
      示原證八證物【新簡字卷第119頁】及被證一下方照片【
      新簡字卷第107頁】。原告問：證人剛所述的土堆是否是
      照片上面的土堆？)是。」、「原告問：照片上有長草的
      東西證人是否知道是什麼時候蓋的？)照片長草的東西及
      土堆都是原告的，三根柱子(下稱系爭水泥柱)的部分才是
      我們的。」、「(原告問：照片上面有沒有證人所屬的東
      西？)土堆是原地的時候是這樣了，其他人的土地部分都
      已經處理了，只有這塊地的沒有處理掉、保持原狀。」、
      「(原告問：照片上面有沒有證人蓋的東西？)608 地號土
      地的三根柱子(即系爭水泥柱)是我們用的，其他都不是我
      們用的。這三個柱子(即系爭水泥柱)還沒測量就被人打斷
      了。」、「(原告問：108年11的時候，證人是否知道有人
      去拆系爭土地上的物品？)我知道。」、「(原告問：證人
      當時是否有到場？)有，我有去現場。」、「(原告問：證
      人當時在現場是否有阻止拆除？)我去問為什麼要把三根
      柱子(即系爭水泥柱)打斷。這三根柱子(即系爭水泥柱)是
      系爭土地608上的。」、「(原告問：證人說的三根柱子(
      即系爭水泥柱)是在旁邊，後來拆除後被告為何又去插鐵
      條？)我們是插在原先被打斷的三根柱子(即系爭水泥柱)
      的旁邊，因為被打斷，暫時用鐵條插在那裡。」、「(原
      告問：鐵條是否插在原先柱子的地方？)插在原先被打斷
      的柱子那裡。」、「(原告問：後來鐵條為何拆除？)因為
      當時原告有來說，但是我們又沒有圍到原告的土地。」、
      「(原告問：後來是誰去拆除鐵條的？為何去拆除？)我去
      拆的。我只是暫時把它拿回來，界址還在。」，有本院10
      9年7月8日言詞辯論筆錄在卷可稽(新簡字卷第136-140頁)
      。
　　⑵依黃葉○○上揭證述可知，系爭626、608地號上之工作物，
      除系爭水泥柱外，其餘皆非被告所有、設置，而系爭水泥
      柱乃坐落系爭608地號土地上，並於108年11月間遭人拆除
      、打斷。又依被告提出被證1，拍攝日期為西元2019年3月
      14日之照片(新簡字卷第107頁)顯示，系爭水泥柱於108年
      3月14日時尚屬完好坐落於靠近系爭608、626地號土地與
      馬路(即新市區○○街)交界處。依原告所提原證6，拍攝日
      期西元2019年11月8日照片(新簡字卷第37-43頁)顯示，系
      爭水泥柱於108年11月8日已遭打斷，並倒落於距離原本坐
      落之系爭608、628地號土地與馬路交界處較遠靠近系爭62
      5、626地號土地處，復依原告109年6月20日民事準備狀第
      一大段第㈢小段陳述原告父親即訴外人王○○於108年11月間
      聘請訴外人蘇○○拆除系爭工作物，過程中因被告與黃葉○○
      出面阻止而作罷中斷，才有目前如原證6照片顯示之狀態(
      新簡字卷第112頁)。綜合上開黃葉○○證述、被證1照片、
      原證6照片及原告109年6月20日民事準備狀陳述等內容與
      時序，並對照附圖內系爭608、626、625地號土地與馬路(
      即新市區○○街)位置，可推知系爭水泥柱原本坐落系爭608
      地號處，於108年11月8日遭王○○聘請之蘇○○打斷拆除，斷
      裂之水泥柱便倒落於如原告之原證7照片標示之系爭626地
      號土地上(新簡字卷第45-47頁)，是黃葉○○表示系爭水泥
      柱為被告所有，原本坐落系爭608地號土地上之陳述，顯
      非無據，應可採信。
　　⑶承上，系爭水泥柱既遭原告父親雇工拆除，水泥柱因損毀
      致斷裂部分倒落原告所有土地等情，非被告行為所造成，
      顯然系爭626地號土地遭系爭水泥柱占用之侵害非被告所
      為，原告依民法第767條主張被告應將系爭水泥柱占用系
      爭626地號土地部分移除云云，實屬無據，無由採認。又
      被告已否認其餘工作物為其所有、設置，揆諸上開舉證責
      任分配原則，原告就系爭工作物為被告所有、設置，無權
      占用系爭626地號土地等事實，須先盡舉證之責，惟原告
      就前開被告無權占用之事實，舉證尚不充足，其請求移除
      地上工作物，返還遭占用土地云云，核無依據，無法准許
      。循此，被告既無占用系爭626地號土地之事實，則原告
      依民法第179條規定，請求被告給付相當於租金不當得利
      之主張，亦屬無據，亦難准之。
(二)原告請求被告將系爭608地號土地地上物移除，且不得妨礙
    原告通行部分：
  ⒈按因故意或過失，不法侵害他人之權利者，負損害賠償責任
    。故意以背於善良風俗之方法，加損害於他人者亦同。違反
    保護他人之法律，致生損害於他人者，負賠償責任。但能證
    明其行為無過失者，不在此限，民法第 184條定有明文。又
    損害賠償之債，以有損害之發生及有責任原因之事實，並二
    者之間，有相當因果關係為成立要件。故上訴人所主張損害
    賠償之債，如不合於此項成立要件者，即難謂有損害賠償請
    求權存在。而民法第184條第2項規定乃構成侵權行為損害賠
    償請求權之一種態樣，原告依該項主張損害賠償請求權是否
    有理由，仍應循侵權行為損害賠償之成立要件為審酌依據，
    即應審查是否有可歸責於被告之原因事實存在、原告權利是
    否有受損害及二者間是否有相當因果關係存在等成立要件，
    如上開要件有所欠缺，即無請求權存在。
  ⒉原告主張被告於系爭608地號土地堆放系爭工作物，已違反市
    區道路條例、道交條例等保護他人之法律，致阻礙原告通行
    權利，爰依民法第184條第2項規定，請求被告移除系爭608
    地號土地地上物且不得妨礙原告通行等語，為被告所否認，
    並以前詞置辯。查：
　　⑴系爭608地號土地為計畫道路用地，倘權屬尚為私有，則屬
      都市計畫法所稱之「公共設施保留地」，原則上將以徵收
      方式取得，目前無依都市計畫法第30條規定獎勵私人或團
      體投資興辦；系爭608地號土地經查位屬「新市都市計畫
      」之道路用地。又公共設施用地如未核准由私人或團體投
      資興辦且尚未依法取得，產權登記為私人所有，則屬都市
      計畫所稱之「公共設施保留地」。依「臺南市建築管理自
      治條例」第六條所示，計畫道路非屬現有巷道等情，有臺
      南市新市區公所109年8月24日所農建字第1090562269號函
      、臺南市政府都市發展局109年8月24日南市都管字第1090
      999925號函供卷可閱(新簡字卷第211、213頁)。
　　⑵依上，系爭608地號土地非既成道路，亦非現有巷道，目前
      自無通行之可能。又被告主張系爭625、626地號土地兩相
      緊鄰均為原告所有，系爭625地號土地上之門牌號碼為臺
      南市○市區○○街000號建物，臨新市區○○街，現由原告開設
      事務所使用，該建物原本即以○○街為通路進出等情，為原
      告所不否認，並有系爭625、626地號土地登記謄本、地籍
      圖等件在卷可參(新簡字卷第23、27、29頁)，是系爭625
      、626地號土地並非袋地，且其上建物已可通行至道路。
      再者，兩造間並無提供系爭608地號土地賦予原告通行權
      之約定或合意，原告就系爭608地號土地亦未取得通行權
      利。綜此以觀，系爭608地號土地非既成道路或現有巷道
      ，被告無提供或容忍原告通行該土地之義務，且原告就系
      爭608地號土地並未取得其他依法通行之權利，揆諸前開
      民法第184條第2項規範，原告既本無通行系爭608地號土
      地之權利，當無通行權受侵害可言，其權利未受侵害，自
      無損害之結果發生，核與侵權行為損害賠償成立要件未符
      。從而，原告主張被告於系爭608地號土地堆放系爭工作
      物，已違反市區道路條例、道交條例等保護他人之法律，
      致阻礙原告通行權利，依民法第184條第2項規定，請求被
      告移除系爭608地號土地地上物，且不得妨礙原告通行云
      云，於法無據，難以採認而准之。
(三)被告拒絕原告通行系爭608地號土地是否構成權利濫用：
　⒈按權利之行使，不得違反公共利益，或以損害他人為主要目
    的，民法第148條第1項明文規定。查權利之行使，是否以損
    害他人為主要目的，應就權利人因權利行使所能取得之利益
    ，與他人及國家社會因其權利行使所受之損失，比較衡量以
    定之。倘其權利之行使，自己所得利益極少而他人及國家社
    會所受之損失甚大者，非不得視為以損害他人為主要目的，
    此乃權利社會化之基本內涵所必然之解釋。
　⒉查系爭608地號土地坐落位置非公眾通行之必要通道，倘提供
    通行，受益者僅系爭626、625地號土地之所有權人即原告。
    又系爭625、626地號土地可由新市區○○街進出，業如前述，
    原告所受利益僅系爭625、626地號土地增加得經由系爭608
    地號土地直接通抵新市區○○街之便利，然被告乃為系爭608
    地號土地所有權人，該土地倘提供原告通行，被告之所有權
    行使勢必受到限制，權衡原告所受利益，與被告可能受到損
    害，所有權受害之損失明顯大於取得通行便利之利益，故被
    告拒絕移除系爭608地號土地上工作物，並提供土地讓原告
    通行，尚無民法第148條第1項權利濫用情形，原告此部分主
    張並無憑據，無可採認。
(四)綜上，被告未占用系爭626地號土地，原告依民法第767條、
    第179條規定聲明被告應將附圖編號A所示，占用臺南市○市
    區○○段000地號土地面積1.67平方公尺之土堆、鐵條、木樁
    、水泥等工作物移除，並將前開占用土地騰空返還予原告；
    被告應給付原告4,092元，及自起訴狀繕本送達翌日起至清
    償日止，案週年利率5％計算之利息，並應自起訴狀繕本送達
    翌日起至騰空遷讓返還前揭土地之日止，按月給付原告68元
    ，均無理由，應予駁回。又被告拒絕移除系爭608地號土地
    上工作物及提供原告通行，亦無合致於民法第184條第2項及
    第148條第1項規定，原告請求被告應將附圖編號A所示，占
    用臺南市○市區○○段000地號土地面積0.37平方公尺之土堆、
    鐵條、木樁等工作物移除，且不得妨礙原告通行，亦屬無據
    ，應予駁回。原告之既均經駁回，其假執行之聲請失所附麗
    ，應併駁回之。
四、據上論結，原告之訴為無理由，依民事訴訟第78條，判決如
    主文。　　　　
中　　華　　民　　國　　110 　年　　1 　　月　　27　　日
                 臺灣臺南地方法院新市簡易庭
                        法  官　盧亨龍
以上正本係照原本作成。如對本判決上訴，應於判決送達後20日內向本院提出上訴狀（須附繕本），若委任律師提起上訴者，應一併繳納上訴審裁判費，否則本院得不命補正逕行駁回上訴。
中　　華　　民　　國　　110 　年　　1 　　月　　27　　日
                        書記官　徐毓羚